【裁判字號】    90,台上,4418
【裁判日期】    900719
【裁判案由】    誣告
【裁判全文】
最高法院刑事判決                                九十年度台上字第四四一八號
    上訴人  乙○○
            丙○○
    被  告  甲○○
右上訴人等因自訴被告誣告案件，不服台灣高等法院台中分院中華民國八十八年五月
十三日第二審更審判決（八十六年度上更(一)字第二八八號，自訴案號：台灣台中地方
法院八十四年度自字第八二○號），提起上訴，本院判決如左：
    主  文
上訴駁回。
    理  由
按刑事訴訟法第三百七十七條規定，上訴於第三審法院，非以判決違背法令為理由，
不得為之。是提起第三審上訴，應以原判決違背法令為理由，係屬法定要件。如果上
訴理由狀並未依據卷內訴訟資料，具體指摘原判決不適用何種法則或如何適用不當，
或所指摘原判決違法情事，顯與法律規定得為第三審上訴理由之違法情形，不相適合
時，均應認其上訴為違背法律上之程式，予以駁回。本件上訴人乙○○、丙○○上訴
意旨略稱：(一)原判決先則謂，證人陳慶仁係至原審之前審調查時，始提出電線燒熔之
照片為證；嗣又謂被告甲○○係依據陳慶仁所提供之該照片獲有懷疑而提出告訴，因
認被告無虛構事實誣告之故意，有理由矛盾之違誤。(二)原判決既認定陳慶仁所提出之
照片，係於火災之翌日拍攝，照片上之日期係疏未調妥所致，但被告何以不於告訴時
，一併提出。又該照片之影像是否即為火災之現場，原審未予詳查，亦有應於審判期
日調查之證據未予調查之違法。(三)原判決採信偉新工業股份有限公司（該公司為上訴
人等所經營，以下稱偉新公司）前任副總經理蔣傳台之證言，而為被告有利之認定，
惟蔣傳台係以「印象中」之內容作答，並非肯定之陳述。又台灣電力股份有限公司台
中營業處已經函復，於民國八十三年五月十一日（即火災前）定期檢驗時，未發現有
用電設備不良之情形，卻不獲採證。其證據之取捨，違反經驗法則。(四)偉新公司之職
員陳錫欽已到庭證稱，發生火災時偉新公司之員工是從前門逃出。被告在檢察署對上
訴人等提出告訴時，卻謂偉新公司之員工是從後門逃出，顯然不實。(五)被告對於本件
火災之起火點係在台中市○○路二四八巷六十二號右前側騎樓之事實知之甚詳，不可
能誤認或懷疑與上訴人等所經營之偉新公司有關，竟於八十三年十二月十七日對上訴
人等提出告訴，指稱上訴人等涉有失火罪嫌，而為不實之指述，嗣該案業經檢察官為
不起訴處分確定，被告顯有誣告之犯行云云。
惟查：(一)原判決以上訴人等在第一審自訴意旨略以：八十三年五月二十三日上午九時
五十分許，台中市○○路二四八巷六十二號、六十二之一號及六十六號發生之火災，
被告為上址六十二號華嵩企業股份有限公司（下稱華嵩公司）之負責人；上訴人乙○
○、丙○○為上址六十二之一號偉新公司之負責人與副總經理（偉新公司之廠房係向
被告租用）。該次火災於台灣台中地方法院檢察署八十三年度偵字第一一一○二號公
共危險案件偵查中，業經台中市警察局消防警察隊勘驗及台中市火災鑑定委員會鑑定
，認起火點在六十二號右前側騎樓，並排除電線短路走火引燃之原因。詎被告意圖使
上訴人等受刑事處分，於接獲上開案件之不起訴處分書後，竟於八十三年十二月十七
日具狀向台灣台中地方法院檢察署稱：丙○○曾於火災當日晚上至被告住處陳稱
：發生火災前，偉新公司突然停電，伊未依通常程序處理，逕將總開關打開時，即冒
出極大火花及濃煙，跑出屋外發現偉新公司設於被告倉庫處之電錶附近冒煙，雖取滅
火器救火，但已回天乏術。偉新公司承租廠房後自行架配電線，並因過度使用及配
置不當，有跳電之情形，經電力公司警告，未有防範措施。台中市警察局消防警察
隊於鑑定時，漏未審酌導入偉新公司辦公室之電源線，有一段長約二公尺之電線熔解
，依其材質，除非短路，應不致於在火災中熔解。偉新公司職員陳錫欽表示，因廠
房發出火花，所以員工由後門逃離，倉促中連薪資新台幣（下同）五萬元都未及取走
。指稱本件火災應係偉新公司用電不當，電線短路所致，誣告上訴人等涉有刑法第一
百七十三條第二項之失火罪嫌，嗣經檢察官明察，以八十四年度偵字第一三七號不起
訴處分書，就該案為不起訴處分確定，因認被告涉有刑法第一百六十九條第一項之誣
告罪嫌云云。惟經審理結果，認為不能證明被告犯罪，因而撤銷第一審不當之判決，
改判諭知被告無罪。係以刑法上之誣告罪，以意圖使他人受刑事處分而為虛偽之告訴
為要件，而所謂「虛偽」係指明知無此事實，故意為捏造者而言，若告訴人誤認有此
事實，或以為被告有此嫌疑，自不得指為虛構，即難科以本罪。並敘明：被告於火
災後之警訊，自始即供述偉新公司之電源總開關有跳脫現象，於再開啟時，有火花噴
出，可能是電線走火。且於本案堅決否認有誣告之犯意，並辯稱偉新公司之電源，係
經由華嵩公司之廠房接入偉新公司，火災後發現該電線有短路熔解現象，且丙○○於
災後亦承認，起火前有停電現象，於將總開關再度打開時，發現火花，因而懷疑本件
火災係因偉新公司用電不當所致，始向台灣台中地方法院檢察署告訴上訴人等涉有失
火罪嫌。證人陳慶仁亦證稱：伊從事水電業，於火災後有到場，丙○○在被告家說
「是電跳掉，他又去扳上開關，上面出火花，……他要回去跟公司說，公司會負責」
，伊說「有可能是電線走火」，現場看到連接偉新公司之電源線燒掉，隔天有去照像
，並提出電線燒熔之照片一張為證。依照片顯示，電線確架於屋頂處，有一段已經熔
解，至於照片上之日期七十八年二月十九日，係疏未調妥所致。偉新公司之前任副
總經理蔣傳台亦證稱：偉新公司用電包括一一○、二二○伏特，電源線從華嵩公司廠
房之屋頂拉過來，總開關控制箱設在偉新公司中間會議室，伊任職時曾經發生總開關
電源跳脫情形（另丙○○及偉新公司之職員陳錫欽亦一致供稱，火災前總開關有跳脫
，丙○○重為開啟）。參酌各該供述，被告指稱偉新公司因用電不當而有電源跳脫之
情形，並非無稽。電力公司之復函雖云定期檢驗時，未發現有用電設備不良之情形，
但不得據此即推定其餘時間絕對無問題（況依上訴人等所供，於租用廠房時已有電力
設備，租用後不曾重新申請用電或申請增加用電，電力公司亦不曾來檢驗；電力公司
且曾函復查無台中市○○路二四八巷六十二之一號及偉新公司之用電申請紀錄，以上
見第一審卷第一三四頁背面；原審更(一)卷第一宗第三十九頁背面、第五十七頁正面、
背面、第五十九頁正面、背面，則電力公司依據何資料對偉新公司為定期檢驗？亦有
疑問）。偉新公司職員陳錫欽亦證稱：發生火災時，倉皇逃離，連薪資五萬元都來
不及拿走，核與被告所供相符。至於員工係從公司之前門或後門逃離，被告於轉述時
縱屬有誤，但不得遽認為有意捏造。被告係本於懷疑而為告訴，在主觀上並無誣告之
故意等理由綦詳，因而為被告無罪之諭知，並無不合。(二)被告係依據火災後丙○○、
陳慶仁之陳述，及現場連接至偉新公司之電源線有燒熔現象，因而懷疑本件火災係因
偉新公司用電不當，電源短路所致。陳慶仁嗣後所提出之照片，僅係證明現場之電源
線是否有燒熔而已，不能以被告未於告訴時提出該照片，即認為被告有意誣告。又依
被告所提出之全部現場照片顯示（附於原審更(一)卷第一宗第八十四至八十六頁），其
中亦有部分照片之背景（附於原審更(一)卷第一宗第八十六頁），其影像架構與陳慶仁
所提出之照片雷同（附於原審上訴卷第五十三頁），上訴意旨對於是否為現場拍攝，
空言質疑，自非適法之理由。至於原判決雖記載「被告係依據陳慶仁所提供之照片獲
有懷疑而提出告訴」一語，而有瑕疵，惟依其認定之事實，及其餘理由之說明，該瑕
疵顯然於全案情節及判決本旨無影響，依刑事訴訟法第三百八十條規定，並不得執以
為上訴第三審之理由。(三)證人蔣傳台關於「電源線從華嵩公司廠房之屋頂拉過來，伊
任職時曾經發生總開關電源跳脫現象」部分，所為之供詞，極為明確肯定（見原審上
訴卷第一二○頁背面第六至九行），上訴意旨指為非肯定之陳述，亦非依卷存資料具
體指摘原判決違背法令。上訴意旨徒憑己見，就原判決已說明事項或屬原審採證認事
職權之適法行使，任意指摘為違法，或為單純事實之爭執，或對於卷宗內同一證據資
料之判斷持與原判決不同之評價，顯與法律規定得為第三審上訴理由之違法情形，不
相適合。其上訴違背法律上之程式，應予駁回。
據上論結，應依刑事訴訟法第三百九十五條前段，判決如主文。
中      華      民      國     九十     年      七      月     十九     日
                              最高法院刑事第十二庭
                                  審判長法官  呂  潮  澤
                                        法官  陳  世  雄
                                        法官  孫  增  同
                                        法官  林  開  任
                                        法官  蕭  權  閔
      右正本證明與原本無異
                                              書  記  官
中      華      民      國     九十     年      七      月    二十五    日


司法院資訊處製作；財團法人民間司法改革基金會備份。
